【裁判字號】    88,上更(一),287
【裁判日期】    890605
【裁判案由】    給付貨款
【裁判全文】
臺灣高等法院民事判決  八十八年度上更(一)字第二八七號
    上  訴  人    穩佳企業有限公司
    法定代理人    顧奎中
    訴訟代理人    鄭文玲律師
    被 上訴 人    彰億金屬工業股份有限公司
                              .
    法定代理人    王滄洲      .
    訴訟代理人    林見軍律師
右當事人間給付貨款事件，上訴人對於中華民國八十六年七月十五日臺灣臺北地方法
院八十六年訴字第七四五號第一審判決提起上訴，經最高法院第一次發回更審，本院
判決如左：
    主    文
原判決關於命上訴人給付超過新台幣肆拾伍萬貳仟捌佰玖拾肆元及自民國八十六年一
月二十五日起至清償日止按週年利率百分之五計算之利息部分，及該部分假執行之宣
告，暨訴訟費用之裁判均廢棄。
右開廢棄部分，被上訴人在第一審之訴及其假執行之聲請均駁回。
其餘上訴駁回。
第一、二審訴訟費用由上訴人負擔十分之九，餘由被上訴人負擔。
    事    實
甲、上訴人方面：
  一、聲明：(一)原判決廢棄。(二)被上訴人於第一審之訴及假執行聲請均駁回。(三)如受
      不利之判決，願供擔保請准免為假執行。
  二、陳述：除與原判決記載相同外，補稱略以：
    (一)關於新臺幣（下同）三十二萬六千一百九十四元扣款部份：
      1.兩造約定之注意事項，其上並無年、月、日之記載，且其上開宗明義表示「
        本公司為達到貫徹國外客戶所要求標準與維持本公司信譽，特頒訂下列事項
        」，且上訴人和其他協力廠商皆有簽訂注意事項，是此項注意事項是上訴人
        與協力廠商就其相關產品、時間、文件等一般事項，做一概括特別之損害額
        約定，非僅適用於一段時期。又上訴人向被上訴人陸續訂貨時期，係自民國
        八十三年起至八十四年止，而八十三年雙方訂有整年度之契約書，八十四年
        則僅有簽訂此「注意事項」，故本件貨物短缺應有「注意事項」第六項規定
        之適用。
      2.按兩造交易習慣，被上訴人係於每次貨到當月底請款，而系爭貨款皆於八十
        四年二月二十四日請款，當時上訴人以貨物有無送到為準，若無法送到（即
        短缺）即不計入貨款，並依注意事項規定扣款百分之十五計算後，將結算單
        及支票寄給被上訴人，若無誤則請被上訴人簽章寄回給上訴人；而第五○八
        週貨款被上訴人亦以此方式於八十四年四月十五日請款，足證上訴人早就將
        扣款情形告知被上訴人，被上訴人並已默示同意，且繼續與上訴人為業務往
        來，是其於兩年後兩造無生意往來後才提出本件請求，顯違誠信原則。
      3.上訴人向被上訴人訂購貨物，所下之訂購單，其上約明貨物品名、樣式、數
        量及交貨時間、地點，其上亦有載明未如期交貨，因而蒙受之一切損失均由
        被上訴人負責賠償，既然被上訴人所交付之貨物有短缺，且未依約按時交貨
        （即是貨物短缺），應依前述特別約定之注意事項第六項，有關損害額之多
        少，以扣款百分之十五為標準，依特別約定優於普通約定來加以適用。再者
        ，所謂扣款百分之十五，並非所有訂購貨物之總價，而是依據所訂購貨品短
        缺之數量金額，來計算扣款百分之十五，故屬相當；況本件由於被上訴人之
        短缺，致使上訴人損失國內運費以及商譽，前者如所預定出貨時間，被上訴
        人出貨數量不足，以致上訴人仍須支付原所預定之運費造成浪費，後者如國
        外客戶皆是以計點紀錄，若計點太多則爾後可能減少訂單甚或取消訂單，此
        種損失皆包含於扣款百分之十五之約定中，所以上訴人以扣款百分之十五來
        計，相當合理。
      4.原判決認定上訴人應就被上訴人貨物短缺致其受損之情事負損害賠償責任，
        負舉証之責，然上訴人早已主張原判決附表第一項ＣＤ架短缺七十組、第四
        項單槓衣架短缺一百六十組外，其餘貨物皆未按時交貨，凡此為被上訴人所
        是認，由於被上訴人之交貨短缺，致使上訴人所預定之運費以及對外之商譽
        損失，無法計數，故兩造方有「注意事項」之約定即預先訂定損害賠償之額
        度，上訴人就其損害事實已負舉証責任，而損害額度因兩造有「注意事項」
        約定之適用，故上訴人主張適用扣款百分之十五其舉証責任應已完備。
    (二)關於十六萬五千元部分：
      1.被上訴人既已簽立賠貨保証切結書，即表明願就賠貨事件負損害賠償責任；
        而本件被上訴人所交付之單槓衣架，發生零件規格錯誤造成無法組裝，但本
        件單槓衣架發現瑕疵時，已將衣架運至國外，必須將上述有瑕疵一千組之單
        槓衣架從國外運至國內才可能將瑕疵補正，但其運費成本且搜集上述一千組
        有瑕疵之單槓衣架之整理費用，其成本絕對大於新台幣十六萬五千元，蓋因
        將一單槓衣架空運回台，即需運費一千一百九十五元，而一單槓衣架成本才
        一百六十五元，故若被上訴人主張可以補正，請被上訴人先支付運費再將上
        開瑕疵物品運回補正，當時被上訴人不願支付運費運回，因此簽下賠貨保証
        切結書，兩造之買賣價款才作一結算，上訴人才將貨款給付被上訴人，故被
        上訴人早已認同應扣款處理。
      2.次按被上訴人自認一千組之單槓衣架有瑕疵，但此一千組之單槓衣架早已運
        至國外，上訴人為避免公司商譽受損，才與訂購系爭單槓衣架之誼家股份有
        限公司（下稱誼家公司）承辦人員蔡振道洽商，以向訴外人元三和金屬股份
        有限公司（下稱元三和公司）訂購一千多組之單槓衣架運至國外，以備國外
        廠商換貨，此即何以誼家公司未向上訴人請求損害賠償，故上訴人公司已另
        多花費一筆訂購一千組單槓衣架之費用，其他尚有運費及商譽損失仍未計算
        包括在內，所以上訴人公司之損失早已超過新臺幣十六萬五千元，非得以誼
        家公司未請求賠償，即謂上訴人無受損害，原判決未予詳查，認上訴人未負
        舉證之責，實有違誤。
      3.再者，系爭單槓衣架有瑕疵而不能回復，此為兩造不否認之事實，既然瑕疵
        無法補正，上訴人亦得主張因不完全給付解除契約，契約既經解除，則被上
        訴人對此部分之請求已失所附麗，而原審判決亦未斟酌上訴人此部分之主張
        ，誠有違誤。
    3.上訴人早已催告被上訴人補正瑕疵，並於八十六年五月二十一日以答辯狀之繕
      本送達作為解除契約之意思表示。
  三、證據：除援用第一審所提證據外，補提報價單影本一件、訂貨單影本九件、結
      算單影本三件為證。
乙、被上訴人方面：
  一、聲明：(一)上訴駁回。
  二、陳述：除與原判決記載相同者外，補稱略以：
    (一)關於新臺幣（下同）三十二萬六千一百九十四元扣款部份：
      1.證人顧奎國於原審八十六年五月二十一日初固證稱其所提附表第一項五○四
        週ＣＤ架及第四項五○四週單槓衣架各短缺七十組及一百六十組，惟嗣即改
        稱此亦屬遲延之列而無短缺之情，是被上訴人方於歷次書狀中言及上訴人已
        自認上開貨物有遲延交付云云，而上訴人對之亦無異見，惟原審筆錄對此漏
        載，致原審錯認被上訴人對上訴人所提短缺給付一事未加爭執。
      2.上訴人所主張運費及商譽之損失，皆未舉證以實其說。
    (二)關於十六萬五千元部分：
      1.上訴人初在更審前一審時，均本於不完全給付或給付不能等相關規定主張解
        除契約以為抗辯，直至二審時，始另以其曾向訴外人元三和公司再另多訂一
        千組之單槓衣架運至國外供國外廠商換貨為由，以為上訴之論據，悖於常情
        。且系爭貨物係上訴人向被上訴人訂製後，售予誼家公司，查誼家公司自八
        十四年後，就貨物瑕疵即無採取賠貨方式處理，且其對上訴人亦無何扣款，
        足證系爭貨物無上訴人所稱之瑕疵，上訴人亦未因之受有損害。
      2.上訴人所以會簽立系爭賠貨保證切結書，乃因上訴人告以其獲廠商通知約有
        一千組單槓衣架存有瑕疵，惟當時上訴人尚未能證明，且未生實際賠償之損
        害，是被上訴人乃同意由上訴人暫予扣款以為將來貨品瑕疵所生賠償之擔保
        ，是該書據乃稱「賠貨保證切結書」，其內容亦僅約定被上訴人就瑕疵貨品
        應負全部賠償責任，而非以十六萬五千元作為貨品瑕疵之賠償。今誼家公司
        既稱系爭單槓衣架無上訴人所稱之瑕疵，則上訴人扣留此款即屬無據。
  三、證據：援用第一審所提證據。
    理    由
一、本件被上訴人全稱應為彰億金屬工業股份有限公司，有營利事業登記證附原審卷
    可稽（第十四頁），並經其陳明在卷，原判決誤繕為彰億金屬股份有限公司，合
    先敘明。
二、被上訴人起訴主張，上訴人於八十四年一月至三月間向被上訴人訂購多批貨品，
    總貨款計一百一十五萬九千一百零四元，上訴人竟就前揭貨款九十九萬四千一百
    零四元中之三十二萬六千一百九十四元部分，及一千組單槓衣架（每組一六五元
    ）貨款計一十六萬五千元，拒不給付，為此依買賣關係請求上訴人給付四十九萬
    一千一百九十四元並自八十六年一月二十五日起至清償日止按週年利率百分之五
    計算之利息等語，上訴人則以關於三十二萬六千一百九十四元扣款部分，係因貨
    物有短缺及遲交之情事，依據兩造所訂立之注意事項約定，應按訂貨數量金額扣
    款百分之十五；又十六萬五千元部分，因被上訴人所交付之貨物有嚴重瑕疵無法
    組裝，如運回又需較高費用，被上訴人不願支付運費，遂簽立認賠承諾書同意由
    被上訴人賠償該部分之費用，嗣後上訴人另向元三和公司購置同樣貨品運送至國
    外換貨，且被上訴人確實有短交貨物或遲交貨物及貨物有瑕疵情事，上訴人無庸
    就損害若干負舉證責任，亦無再行給付貨款之義務等語資為抗辯。
三、本件被上訴人主張上訴人於八十四年一月至三月間向被上訴人訂購多批貨品，總
    貨款計達一百十五萬九千一百零四元，被上訴人就其中九十九萬四千一百零四元
    貨款部分扣款三十二萬六千一百九十四元，且未給付一千組單槓衣架貨款計一十
    六萬五千元，合計積欠貨款四十九萬一千一百九十四元，其中就一千組單槓衣架
    部分，雙方曾簽立賠貨保證切結書等情，業據提出結算單一紙、訂貨單十六紙及
    切結書為證，並經證人顧奎國於原審證述屬實（見原審卷八十六年四月十六日、
    五月二十一日準備程序筆錄），並為上訴人所不爭執，堪信為真。
四、上訴人雖不否認上開貨款未付之事實，惟辯稱：三十二萬六千一百九十四元扣款
    部分乃被上訴人遲交貨物，或有所短缺，至十六萬五千元部分乃該批貨物有不能
    補正之瑕疵云云。是本件應審酌者首為被上訴人應交付之貨物有無遲交、短缺或
    瑕疵之問題？次為上訴人是否因此受有損害？經查：
（一）三十二萬六千一百九十四元扣款部分：
    1.被上訴人所交付如原判決附表所示之貨物第一項之５０４週ＣＤ架短缺七十組
      、第四項之５０４週單槓衣架短缺一百六十組外，其餘貨物則未依約按時交貨
      ，其產品名稱、合約數量、交貨狀況、合約總價等項目均詳如附表所示等情，
      此業經證人顧奎國於原審證述在卷（見原審卷八十六年五月二十一日準備程序
      筆錄），關於遲交部分被上訴人對於遲交之事實並不爭執，而短少部分被上訴
      人則以縱屬實亦應按短少部分計算損失不得按一千二百組及一千六百九十六組
      來計算損失（見原審卷八十六年六月四日準備程序筆錄）。
    2.本件兩造之爭執點在於被上訴人未依約履行時扣款之根據及其數額為何？上訴
      人主張應依注意事項第六條之約定按交易數量、價額扣款百分之五十，惟此為
      被上訴人所否認，辯稱：注意事項僅適用於八十三年一月一日至十二月三十一
      日之契約云云，經查：兩造自八十三年初交易時訂立契約，契約期間為八十三
      年一月一日至八十三年十二月三十一日，並同時有注意事項之約定，原契約期
      間屆滿後，八十四年初上訴人先與第三人訂約購貨，嗣後上訴人直接傳真訂貨
      單予被上訴人一節，此為兩造所不爭（見原審卷八十六年六月四日準備程序筆
      錄）。兩造於八十三年簽訂契約所附注意事項第六條之內容：「出貨產品不得
      短缺，若有短缺一律以扣款處理（15%）。」，並未詳細約定扣款之標準，究
      竟是依短缺部分抑或依照該次訂購總價計算，綜合其他條款之內容（如第七、
      八款），亦難認以總價款之百分之十五定之，況兩造間原訂契約期間僅至八十
      三年十二月三十一日，則至該日為止該注意事項已隨契約期滿而終止，縱認兩
      造確實曾有短缺扣款總價款百分之十五之約定，參以上訴人於八十四年一月間
      向被上訴人訂貨時，並未重新就注意事項為訂定，而八十四年一月起之訂貨單
      之注意事項條款第二條約定：「交貨日期一定要嚴格遵守買賣雙方所規定時間
      ，如不能遵守穩佳企業有限公司所安排出貨日期時，本公司得取消一部或全部
      訂貨產品，本公司因為生產出貨廠商無法如期交貨，因而蒙受損失時，一切損
      失均由廠商負責賠償，不得異議。」，足見上訴人於八十四年初向被上訴人訂
      貨時即已有新注意事項之約定，而被上訴人於收受訂貨單後，並未為任何異議
      ，並依約出貨，其應已默示同意上開約定，是被上訴人交付貨物有短缺或遲交
      ，自應依新訂之注意事項條款第二條之約定，於上訴人蒙受損失時，由被上訴
      人負責賠償，而非依原訂之注意事項第六款之扣款總價款之百分之十五之約定
      負賠償責任。
    3.被上訴人既短少給付ＣＤ架七十組、單槓衣架一百六十組，已如前述，且據上
      訴人自陳兩造交易習慣是於貨到後每月底結帳開支票（本審上訴人準備書(一)狀
      ），則被上訴人就短少部分尚不得請求給付貨款，經查ＣＤ架每組單價一百七
      十元，衣架每組單價一百六十五元，為雙方所不爭執，則被上訴人請求ＣＤ架
      七十組貨款一萬一千九百元，單槓衣架一百六十組貨款二萬六千四百元，合計
      三萬八千三百元，即屬無據。
    ４就被上訴人遲延交貨部分，上訴人雖主張其受有國內運費及商譽損失等情，然
      為上訴人否認，而其就運費部分，僅曰例如車可裝十公斤，只裝八公斤，仍需
      負擔十公斤的運費云云，按主張因遲延給付受有損害，須就受有損害負舉證責
      任，僅在實際確已受有損害，而其數額不能為確切之證明者，始由法院依調查
      所得，斟酌情形為之判斷。遲延交貨非必造成運費損失，上訴人對其究委由何
      人運送，計費方法，是否就未運送之貨物仍須負擔運費，始終未能說明，自難
      逕認其受有運費損失。至於商譽損失，上訴人稱例如國外客戶皆是以計點紀錄
      ，若計點太多則爾後可能減少訂單甚或取消訂單，惟對於如何計點，是否因此
      應有之訂單減少、取消，亦毫無證明，難認其有實際損失，故上訴人主張以此
      抵銷貨款，自不足採。
（二）十六萬五千元部分：
    1.上訴人雖主張被上訴人簽具賠貨保證切結書同意就瑕疵之單槓衣架賠償十六萬
      五千元，被上訴人則僅承認簽具賠貨保證切結書，卻否認貨物有何瑕疵，辯稱
      係因上訴人表示貨物有瑕疵，伊才擬具上開切結書保證若真有瑕疵，將負損害
      賠償責任，以示誠信，從未合意以十六萬五千元充作損害賠償等語。查被上訴
      人所交付之單槓衣架總貨款十六萬五千元，於製造過程中發生零件規格嚴重錯
      誤造成產品無法組裝，然該規格不符之問題可以嘗試改善一節，業經證人顧奎
      國於原審證述綦詳（見原審卷八十六年四月十六日、五月二十一日準備程序筆
      錄），堪認該批貨物確有瑕疵。惟據證人所述，其瑕疵既可嘗試改善，客觀上
      該瑕疵即可補正，上訴人理應催告被上訴人先行補正，如被上訴人仍未補正，
      始須負不完全給付之責任，上訴人雖主張曾要求被上訴人補正遭拒，卻未舉證
      以實之，尚不足採，自不得以被上訴人不完全給付為由而主張解除契約，是其
      解除契約之意思表示不合法。又賠貨保證切結書固表明被上訴人願就賠貨事件
      負損害賠償責任，惟不足以認定被上訴人同意賠償十六萬五千元，仍需先由上
      訴人就其有無賠貨損害負舉證之責，然上訴人於原審自承其就此事實舉證困難
      （見原審卷八十六年五月十四日準備程序筆錄），卻於更審前二審方主張該一
      千組之衣架已另委由元三和公司出貨送至國外，交給國外客戶，賠償該瑕疵云
      云，雖上訴人舉證人吳劍弘與張淑華證明該衣架確實有瑕疵且向元三和購買出
      貨等情，但查本件所有貨品係由誼家公司取得國外之訂單，由誼家公司向上訴
      人公司訂貨，貨物經由上訴人交付誼家公司出口，若或已經運至國外，經過驗
      貨發現有瑕疵，如需賠款，在瑞典克郎五千元（約新台幣二萬元）範圍內由誼
      家公司自行吸收，如在五千元以上，則由誼家公司賠償國外客戶，由誼家公司
      再向上訴人請求扣款，扣款均有單據，誼家公司在八十三、四年以後已無賠貨
      （即再同型式無瑕疵貨品至國外）情形，本件經查誼家公司並無扣款情形，業
      據證人誼家公司經理陳富沛到庭證述在卷（見本院八十六年度上字第一一八九
      號卷八十七年二月四日準備程序期日筆錄）。上訴人無法提出有關誼家公司因
      瑕疵扣款之證明，雖上訴人又稱誼家公司之員工蔡振道承辦此件補貨云云，但
      又未提供證人地址供本院傳訊，上訴人亦未偕同證人到庭證明，縱上訴人有向
      元三和公司購貨亦不能證明係為本件瑕疵而補購之貨，上訴人對於受有損害未
      能證明，自不得請求賠償。
    2.上訴人復主張商譽同受損害，然未能舉證實其說，且查系爭貨物之買主為誼家
      公司，為上訴人自認之事實，而誼家公司就系爭貨物並無賠貨或扣款紀錄，已
      如前述，即難推論上訴人因此批貨物受有何商譽損失，是其此部分主張亦不足
      採。
五、綜上所述，被上訴人本於買賣法律關係，請求上訴人給付四十九萬一千一百九十
    四元，及自支付命令送達翌日即八十六年一月二十五日起至清償日止按週年利率
    百分之五計算之遲延利息，於四十五萬二千八百九十四元及其遲延利息部分，為
    有理由，應予准許。逾此所為請求，為無理由，應予駁回。被上訴人敗訴部分，
    其假執行之聲請失所附麗，應併予駁回。原審就超過上開應准許部分，為上訴人
    敗訴之判決，並為假執行之宣告，自有未洽。上訴意旨就此部分指摘原判決不當
    ，求予廢棄改判，為有理由。至於上開應准許部分，原審判命上訴人給付，並為
    假執行之宣告，核無違誤，上訴意旨，就此部分，仍執陳詞，指摘原判決不當，
    求予廢棄，為無理由，應駁回其上訴。
六、本件事證已臻明確，兩造其餘攻擊、防禦及舉證方法，均與結論不生影響，毋庸
    再一一贅述，附此敘明。
七、據上論結，本件上訴為一部有理由，一部無理由，依民事訴訟法第四百五十條、
    第四百四十九條第一項、第七十九條但書，判決如主文。
中      華      民      國    八十九    年      六      月      五      日
                                      臺灣高等法院民事第七庭
~B1        審判長法官
~B2              法官
~B3              法官


司法院資訊處製作；財團法人民間司法改革基金會備份。
